Fonds Georges Bidault
Archives nationales
Fonds Georges Bidault
XXe siècle
457AP
Bidault, Georges (1899-1983)
Archives nationales (France)
190 cartons (457 AP 1-191); 22,86 mètres linéaires.
457AP/1 à 457AP/165: don de Madame Bidault et de son neveu, M. Georges Bidault, 1984-1998.
457AP/166 à 457AP/188: dépôt, 1983, transformé en don par les héritiers Bidault, 2003.
457AP/189 à 457AP/191: don de Monsieur Georges Bidault, 2004.
libre ou sur dérogation.
Fonds Georges Bidault (XXe siècle): répertoire (457AP/1-457AP/138), par J. Irigoin et P. Gillet, Archives nationales, 1993.
Notice biographique
Après sa libération de l’armée en 1918, Georges Bidault (1899-1983) devient professeur agrégé d’histoire, en poste à Valenciennes (1925-1926), Reims (1926-1931), Paris (1931- 1939) et Lyon (1942-1943). Proche du Sillon de Marc Sangnier, il milite dans divers mouvements démocrates-chrétiens et notamment au sein du Parti démocrate populaire dont il devient l’un des leaders. Engagé en 1940, il est fait prisonnier de guerre puis relâché sur la foi d’un faux certificat médical. Il rentre dans la Résistance, est porte-parole du mouvement Combat puis préside le Conseil national de la Résistance à la mort de Jean Moulin en 1943. À la Libération, il contribue à fonder le Mouvement républicain populaire, dont il devient le deuxième président, de 1949 à 1952. Le général de Gaulle lui confie en octobre 1944 le portefeuille des Affaires étrangères, qu’il conserve jusqu’en décembre 1946, exerçant la même fonction à plusieurs reprises jusqu’en juin 1954. Après avoir été six mois président du gouvernement provisoire (et ministre des Affaires étrangères, de juin à décembre 1946), Georges Bidault est investi Président du Conseil en octobre 1949 et à nouveau pressenti en juin 1952. C’est sous son impulsion que la France rentre dans l’O.T.A.N. en 1949. Il défend par ailleurs l’Union française et se déclare favorable à la Communauté européenne de défense (C.E.D.). Lors des négociations internationales de Genève qui suivent le désastre de Diên Biên Phu, Georges Bidault est récusé par les Soviétiques; le gouvernement Laniel tombe, et Georges Bidault est remplacé par Pierre Mendès France qui cumule les Affaires étrangères et la présidence du Conseil. Bidault prend totalement fait et cause pour les positions de l’Algérie française. Il quitte le M.R.P. en 1958 et crée la Démocratie chrétienne de France. Il s’oppose violemment à la politique algérienne du général de Gaulle, au point d’être recherché pour complot contre la sûreté de l’État. Son immunité parlementaire est levée en 1962, et Georges Bidault est contraint à l’exil, se fixant finalement au Brésil où il ressuscite le CNR. Après l’amnistie de 1968, il fonde le Mouvement pour la justice et la liberté. Georges Bidault avait également été député de la Loire (1945, réélu en 1946, 1951 et 1956).
Aux Archives nationales (site de Paris) est conservée une cassette de l’interview donnée par Georges Bidault à un journaliste de la B.B.C. en janvier 1963 (8 AV 815).
Quant à la correspondance parlementaire de Georges Bidault, elle se trouve aux Archives départementales de la Loire (sous-série 57 J).
Aux Archives du ministère des Affaires étrangères sont conservés le fonds du Cabinet du ministre de 1944 à 1953, le fonds du Secrétariat général de 1945 à 1954 et celui du Secrétariat des conférences de 1945 à 1955.
Les Archives nationales (site de Paris) détiennnent les archives du M.R.P. sous la cote 350 AP et le Service historique de l’armée de terre, celles du cabinet du ministre de la Défense (sous-série 1 R).
Laurence Chapelle-Fossemalle, Biographie de Georges Bidault de 1899 à 1936, mémoire de maîtrise d’Histoire, Université de Paris X Nanterre, 1985, 114 p., conservé aux Archives nationales sous la cote AB XLV 156.
Georges Bidault (1899-1983), bulletin de l’association des « Amis de Georges Bidault », janvier 1986.
- Georges Bidault, ministre des Affaires étrangères. (1944-1948 et 1953-1954), 457AP/1-457AP/133
  - Conférences internationales et organisation des Nations unies., 1944-1954; 457AP/1-457AP/5
  - Conférences internationales et conseils des ministres des Affaires étrangères, 1945-1948; 457AP/6-457AP/19
  - Plan Marshall, 1947-1948; 457AP/20-457AP/22
  - Traité de Bruxelles, 17 mars 1948; 457AP/23-457AP/24
  - Pacte atlantique, 1948-1969; 457AP/25-457AP/27
  - Europe, 1948-1968; 457AP/28-457AP/43
    Conseil de l’Europe, plan Schuman et Communauté européenne du charbon et de l’acier, Communauté européenne de défense, Communauté politique européenne, pool vert (organisation européenne des marchés agricoles).
  - Relations internationales et bilatérales, 1953-1955; 457AP/44-457AP/51
  - Indochine, 1953-1959; 457AP/52-457AP/55
  - Documentation, 1946-1958; 457AP/56-457AP/59
  - Dossiers classés par pays ou zones géographiques, 1944-1969; 457AP/60-457AP/133
    Allemagne, Autriche, Tchécoslovaquie, Hongrie, Europe centrale et orientale, Empire britannique, États-Unis, Arctique et Antarctique, Amérique latine, U.R.S.S., Pologne, Italie, Balkans, Grèce, Yougoslavie, Roumanie, Bulgarie, Albanie, Turquie, Espagne, Portugal, Belgique, Danemark, Finlande, Luxembourg, Monaco, Norvège, Pays-Bas, Suède, Suisse, Vatican, Union française, Afrique du Nord, Algérie, Tunisie, Maroc, Afrique noire et Madagascar, Proche-Orient et Moyen-Orient, Asie et Extrême-Orient.
- Politique intérieure de la France, 1940-1959; 457AP/134-457AP/168
  - Gouvernement de Vichy, 1940-1954; 457AP/134-457AP/135
  - Politique générale, 1944-1955; 457AP/135-457AP/136
  - Ministère des Affaires étrangères: réorganisation du ministère, personnel, budget, 1944-1963; 457AP/137-457AP/140
  - Premier gouvernement Georges Bidault, 24 juin-16 décembre 1946; 457AP/141-457AP/143
  - Deuxième gouvernement Georges Bidault, 28-29 octobre 1949-2 juillet 1950; 457AP/144-457AP/149
  - Séquelles de la guerre, Résistance, épuration; Défense nationale, 1945-1956; 457AP/150-457AP/162
  - Affaires de presse, Mouvement républicain populaire (M.R.P.), 1946-1959; 457AP/163-457AP/168
- Papiers personnels de Georges Bidault, dont correspondance et photographies le concernant ainsi que son épouse, née Suzanne Borel, 1926-2004; 457AP/169-457AP/191